【裁判字號】    99,上易,308
【裁判日期】    991019
【裁判案由】    返還價金
【裁判全文】
臺灣高等法院臺中分院民事判決         99年度上易字第308號
上  訴  人  丁○○
被上訴人    戊○
訴訟代理人  張淑琪律師
複 代 理人  張右人律師
上列當事人間請求返還價金事件，上訴人對於民國 99年5月14日
臺灣臺中地方法院98年度訴字第2480號第一審判決提起上訴，本
院於99年10月5日言詞辯論終結，判決如下：
    主  文
原判決廢棄。
被上訴人在第一審之訴及假執行之聲請駁回。
第一、二審訴訟費用由被上訴人負擔。
    事實及理由
一、被上訴人主張：伊前於民國（下同）97年1月4日將所有坐落
    臺中縣霧峰鄉○○○段620、768地號土地，與訴外人丙○○
    簽訂買賣契約，嗣後雙方合意解除該買賣契約，伊除返還丙
    ○○已支付之買賣定金新台幣（下同）60萬元，並賠償違約
    金60萬元外，因丙○○於該契約解除前曾委由上訴人在系爭
    土地上搭建鐵皮屋，並預付定金66萬元，故伊再補貼丙○○
    66萬元，前開款項伊於 97年1月17日均已給付完畢。嗣後伊
    另擬於臺中市住處搭建鐵皮屋，乃委由上訴人提供材料並施
    作，兩造即於97年2月1日成立承攬契約，約定承攬報酬為93
    萬元，上訴人並同意以前揭丙○○所交付定金66萬元充作系
    爭契約之定金，且上訴人復在其提出之報價單親筆記載「定
    金實收66萬元」等字樣。詎上訴人事後竟反悔藉故不施作，
    經伊多次催告，均遭拒絕，迄今工程從未進行。伊即於98年
    9月25日以臺中市○○街郵局第942號存證信函定期催告上訴
    人履行，上訴人仍不履行，伊自得解除系爭契約，並以起訴
    狀繕本之送達，為解除系爭契約之意思表示，並依民法第25
    9條第1款之規定及不當得利法律關係，求為判命上訴人應給
    付伊66萬元，及自起訴狀繕本送達翌日起至清償日止，按年
    息百分之 5計算之利息，並願供擔保，請准宣告假執行之判
    決。
二、上訴人則以下列各點抗辯，並求為判決駁回被上訴人之訴及
    假執行之聲請：
  (一)伊前承攬丙○○鐵皮屋搭建工程，因丙○○與被上訴人間土
    地買賣契約之解除，造成伊準備材料之損害，丙○○乃以其
    預付定金66萬元賠償伊，故伊亦為間接之受害者，而收受66
    萬元，乃丙○○賠償伊之損害，此與被上訴人諉稱欲搭建鐵
    皮屋，要求伊在報價單上簽名收有定金66萬元，完全無關。
    因伊不可能將收受損害賠償之金額，轉嫁由被上訴人平白獲
    取其利益，而以其金額充為被上訴人搭建鐵皮屋定金之給付
    。且被上訴人前於另案原法院97年度訴字第3087號返還不當
    得利事件審理中，自承丙○○並未給付伊66萬元，則兩造豈
    會以未交付之66萬元，作為系爭契約定金之理，顯見被上訴
    人前後說詞互相矛盾，故被上訴人應就上訴人同意以丙○○
    賠償上訴人之66萬元充作系爭契約之定金，負舉證責任。
  (二)97年1 月間被上訴人以欲在台中市住處搭建鐵皮屋為由，要
    求伊前往估價，伊遂於97年2月1日將報價單交付被上訴人，
    經被上訴人同意以93萬元委由伊承攬，並願以66萬元為定金
    ，但被上訴人以家中當時無現金為由，要求伊先在該報價單
    上簽名已收受定金66萬元，訛稱次日會從銀行匯款與伊，以
    節省時間，致使伊信以為真，而在報價單上簽立已收受定金
    66萬元之文義，惟被上訴人事後並未依約給付定金66萬元，
    則被上訴人係偽稱欲施作鐵皮屋，欺罔伊在報價單簽立已收
    受定金66萬元之文義，伊依民法第 92條第1項規定得撤銷該
    意思表示。
  (三)又該報價單內載有效期間為 3天，既然被上訴人未依約給付
    定金66萬元，該報價單自然失其效力。且依常理而言，被上
    訴人欲搭建鐵皮屋必有所需，若已交付定金66萬元予伊，豈
    有容伊拖延1年7個月遲未動工之理。故被上訴人請求伊返還
    66萬元，顯無理由。
三、原審為上訴人敗訴之判決，上訴人不服，求為判決如主文所
    示。被上訴人則求為判決駁回上訴。
四、(一)查被上訴人前於97年1月4日將其所有坐落臺中縣霧峰鄉○
    ○○段620、768地號土地，與丙○○簽訂買賣契約，嗣後雙
    方於同年月16日合意解除該買賣契約，被上訴人除返還丙○
    ○已支付之買賣定金60萬元，及賠償違約金60萬元外，並以
    丙○○於該契約解除前曾委由上訴人在系爭土地上搭建鐵皮
    屋，並預付定金66萬元為由，由被上訴人再補貼丙○○66萬
    元，而前開款項給付完畢後，被上訴人復以前開其補貼66萬
    元部分，丙○○並未支付上訴人，而係丙○○對其施用詐術
    而取得不法利益，主張撤銷該部分之意思表示，並起訴請求
    丙○○返還66萬元，惟經原法院以97年度訴字第3087號返還
    不當得利事件審理後，認丙○○確有支付上訴人66萬元，被
    上訴人之主張不足採信，而判決駁回被上訴人之訴，被上訴
    人不服提起上訴，然因未繳納裁判費，而裁定駁回上訴，嗣
    後抗告期間屆滿，被上訴人未提抗告，原法院97年度訴字第
    3087號返還不當得利事件因而確定。又丙○○於97年1月7日
    委由上訴人搭建鐵皮屋工程，約定報酬為 166萬元，丙○○
    並預付定金66萬元，嗣後因丙○○與被上訴人間解除土地買
    賣契約，故上訴人並未為丙○○搭建鐵皮屋工程，且上訴人
    亦未將定金66萬元返還予丙○○。再97年2月1日因被上訴人
    另擬於臺中市住處搭建鐵皮屋，乃委由上訴人提供材料並施
    作而成立承攬契約，約定報酬為93萬元，當日被上訴人並未
    交付上訴人66萬元，但上訴人卻在其提出報價單親筆記載「
    定金實收66萬元」等字樣；嗣後被上訴人未交付上訴人66萬
    元，前開鐵皮屋亦未施作。被上訴人多次催告上訴人履行承
    攬契約，均遭拒絕後，被上訴人復於98年 9月25日以臺中市
    ○○街郵局第 942號存證信函定期催告上訴人施作鐵皮屋；
    上訴人收受該存證信函後，亦於同年10月 2日以臺中市○○
    街郵局第 973號存證信函覆被上訴人表示，報價單雖有上訴
    人簽收定金66萬元，但係被上訴人要求上訴人先簽寫，並答
    應會從銀行匯款與上訴人，惟被上訴人並未匯款，則被上訴
    人既未給付定金，且該報價單有效期間為 3天，故該報價單
    已失憑據等情，兩造均不爭執，並有被上訴人與丙○○簽訂
    之解除買賣契約協議書、台中銀行國內匯款申請書回條、丙
    ○○與上訴人於97年1月7日簽訂之契約書（以上影本均附於
    原審調閱之該院97年度訴字第3087號返還不當得利事件民事
    卷宗）及原法院97年度訴字第3087號返還不當得利事件判決
    書、上訴人簽擬之報價單、被上訴人存證信函、上訴人存證
    信函各一件在卷可稽，自堪信為真實。
  (二)兩造於97年2月1日成立承攬契約時，被上訴人並未交付上訴
    人66萬元，而上訴人卻在其提出之報價單親筆記載「定金實
    收66萬元」等字樣之事實，為兩造所不爭，業如前述，而針
    對此等事實之原因，被上訴人主張係因上訴人同意以丙○○
    所交付定金66萬元充作系爭契約之定金等語，上訴人則抗辯
    ：被上訴人答應次日會從銀行匯款66萬元予伊，為節省時間
    ，上訴人始應被上訴人之要求先在報價單簽寫已收受定金66
    萬元等語，是本件應審究者，厥為兩造前開主張抗辯，何者
    可採？茲析述如下：
  (1)按當事人主張有利於己之事實者，就其事實有舉證之責任，
    民事訴訟法第 277條前段定有明文，又證明應證事實之證據
    資料，並不以可直接單獨證明之直接證據為限，凡先綜合其
    他情狀，證明某事實，再由某事實為推理的證明應證事實，
    該證明某事實之間接證據，亦包括在內（最高法院85年度台
    上字第856號、91年度台上字第2578號、 97年度台簡上字第
    15號判決）。查丙○○前向被上訴人買受臺中縣霧峰鄉○○
    ○段620、768地號土地後，即於97年1月7日委由上訴人在該
    土地上製作狗籠及搭建鐵皮屋工程，約定報酬為 166萬元，
    丙○○並預付定金66萬元，之後因丙○○與被上訴人於同年
    月16日合意解除系爭土地買賣契約，故上訴人並未為丙○○
    搭建鐵皮屋工程，上訴人亦未將定金66萬元返還予丙○○。
    又被上訴人與丙○○解除前開土地買賣契約後，旋於同年 2
    月 1日委由上訴人另在被上訴人臺中市住處搭建鐵皮屋，約
    定報酬為93萬元等事實，為兩造所不爭執。被上訴人主張由
    前開丙○○、被上訴人分別委由上訴人搭建同屬鐵皮屋工程
    之時間觀之，二者相距不到一個月，且被上訴人與上訴人約
    定之定金數額，非但未以系爭契約總價之固定成數或尾數定
    之，甚至猶高於總價之半數，顯與一般給付定金之交易常情
    有違，而且在上開兩契約係不同之報酬（即 166萬元與93萬
    元）情形下，系爭契約之定金數額，竟恰和丙○○與上訴人
    所約定之定金同為66萬元，應可證明上訴人同意以丙○○前
    所交付定金66萬元充作系爭契約之定金。且根據證人即承辦
    被上訴人與丙○○間買賣前開土地及解除等事宜之代書甲○
    ○於原法院97年度訴字第3087號返還不當得利事件審理時所
    證：伊有協調被上訴人、丙○○、上訴人三方有關解除土地
    買賣契約、給付違約金及補償鐵架材料費用等事宜，其間被
    上訴人之子賴玉進有提出疑問，表示鐵架既已經叫他人施作
    ，可否將鐵架移至賴玉進另一要施作鐵架之處，當場丙○○
    即打電話請上訴人過來，因上訴人表示在外地，致無法到場
    ，嗣後三方當場協調，丙○○曾在被上訴人之子面前當場詢
    問上訴人有否支付定金66萬元，上訴人回應表示有，並稱因
    丙○○催的很快，且已支付一些鐵材費用，並委託他人製作
    鐵材材料等語，後經伊提議，請上訴人詳列出其所受損失，
    以供三方協議使用，上訴人即表示要回去細算，之後上訴人
    就未再聯絡等語，足見在被上訴人與丙○○簽訂 97年1月16
    日解除買賣契約協議書前，上訴人亦有參與補償鐵架材料費
    用事宜，則因丙○○與上訴人簽約在前，該約在丙○○已付
    定金，上訴人亦已委由他人製作鐵材材料後，因被上訴人與
    丙○○之解約而未履行，致被上訴人補償丙○○所交付上訴
    人之定金，又因事後被上訴人亦有鐵皮屋擬搭建，則被上訴
    人為了避免損失，即將其鐵皮屋亦委由上訴人搭建，由上訴
    人將其前委製而不及施作之鐵材材料供應被上訴人擬搭建之
    鐵皮屋使用，上訴人亦可因此取得承攬報酬，故兩造乃協議
    將丙○○前所交付定金66萬元充作被上訴人與上訴人間系爭
    契約之定金，即與經驗法則無違，是上訴人同意以丙○○前
    所交付定金66萬元充作系爭契約之定金，應可採信等語。
  (2)惟查：丙○○以馴犬師為業，其所欲搭建之鐵皮屋係專供警
    犬使用之狗舍、白鐵狗籠及一般之鐵皮屋，該鐵皮屋只需能
    避風雨即可。而被上訴人所欲搭建之鐵皮屋，因要使用大型
    天車，所以需用很堅固的Ｈ鋼建材。且狗籠的鐵材不能移作
    被上訴人所欲搭之建鐵皮屋等情，業據證人丙○○於本院證
    述明確，且有上訴人提出之報價單，其上記載需用Ｈ鋼鐵棟
    ＰＵ、電動鐵捲門、壁鍍、電動鐵捲門 2扇、東元大盛馬達
    、水切包角、基礎螺絲水泥、載垃圾、打拆水泥工資、水槽
    、水管、白鐵小門、粉光磨平、鋁窗、地板水泥鐵條鋼等材
    料，而非狗籠及一般僅具遮蔽風雨之鐵皮屋鐵材附卷可稽。
    又上訴人為丙○○製作狗籠，已購入鐵材56萬7540元，亦有
    錦名西工五金行出具之出貨單附卷可按，加上上訴人委託他
    人加工製作狗籠之費用，其金額當不止於此，上訴人於被丙
    ○○解約後，其已裁剪之鐵材只能以廢鐵賣出，另委託他人
    裁剪鐵材之工資亦應給付，損失甚大。上訴人依法可以沒收
    定金，以抵沖損害，且丙○○對於上訴人沒收定金之主張亦
    無異議，衡情上訴人豈有同意以丙○○所交付定金66萬元充
    作與被上訴人承攬契約之定金，而承攬被上訴人僅93萬元工
    程，利潤不及66萬元之理，被上訴人此項主張有悖於常理，
    應不足採。
  (3)證人甲○○於原法院97年度訴字第3087號返還不當得利事件
    審理時雖證稱：伊有協調被上訴人、丙○○、上訴人三方有
    關解除土地買賣契約、給付違約金及補償鐵架材料費用等事
    宜，其間被上訴人之子賴玉進有提出疑問，表示鐵架既已經
    叫他人施作，可否將鐵架移至賴玉進另一要施作鐵架之處，
    當場丙○○即打電話請上訴人過來，因上訴人表示在外地，
    致無法到場，嗣後三方當場協調，丙○○曾在賴玉進面前當
    場詢問上訴人有否支付定金66萬元，上訴人回應表示有，並
    稱因丙○○催的很快，且已支付一些鐵材費用，並委託他人
    製作鐵材材料等語，後經伊提議，請上訴人詳列出其所受損
    失，以供三方協議使用，上訴人即表示要回去細算，之後上
    訴人就未再聯絡等語。由該「之後上訴人就未再聯絡」之證
    言，即能證明上訴人不同意以丙○○所交付定金66萬元充作
    與被上訴人承攬契約之定金，否則豈有不再與甲○○聯絡之
    理。本院再次訊問甲○○，其證稱：「解除買賣契約當天丙
    ○○有要求上訴人到場證明他已經付給上訴人66萬元，但上
    訴人沒有到場，當天被上訴人有質疑丙○○是否真的付66萬
    元給上訴人，叫丙○○請上訴人過來，但丙○○打電話給上
    訴人，上訴人說他在別的地方不方便過來，當天被上訴人也
    有主張鐵材是不是能夠移用過來他所要建築的鐵屋，不要浪
    費，所以另外再約其它日期再談，當天並沒有寫下協議書，
    協議書是隔天要去看現場，被上訴人的先生和丙○○去看了
    之後，回到我的事務所寫的，我沒有去看現場，在我事務所
    寫協議書時上訴人也沒有過來。」、「我幫他們寫協議書時
    ，被上訴人戊○的先生有說他們會同去現場看，戊○的先生
    說鐵材的部分他們會處理，寫協議書時我不知道他們針對鐵
    材的事情談的怎麼樣。」、「寫協議書的時間是 97年1月16
    日，寫了以後隔大約一、二個月的時間以後，他們發生糾紛
    來找我要調解。他們在我事務所當場對質，被上訴人懷疑丙
    ○○是否有給上訴人66萬元，當場上訴人有說確實有收到錢
    ，丙○○也說確實有給上訴人66萬元，但是賴玉進說縱然鐵
    材已經剪了，也是用我們的錢買的，鐵材也應該歸還給我們
    ，上訴人應該沒有損失那麼多，所以，我勸他們如果有損失
    ，確實的損失應該估一估，如果能夠有合理的說詞，剪了多
    少鐵材、工資多少，鐵材在哪裡都要交代，但後來大家不了
    了之。」、「上訴人當時說做狗籠的鐵材和建（被上訴人）
    鐵屋的鐵材是不一樣的，不能挪做建鐵屋用。我知道以後還
    有調解過一次，是在丙○○養狗的地方，是丙○○叫我去，
    他想要將這件事情趕快解決，我去時，賴玉進那邊有沒有到
    場，我現在沒有印象，‧‧‧現場的人有表明是（上訴人）
    他們的股東，就說錢不可能退。」以上證言足以證明上訴人
    及其股東己○○不同意以丙○○所交付定金66萬元充作與被
    上訴人承攬契約之定金。
  (4)證人即上訴人之股東己○○於本院證稱：「上訴人找我合夥
    ，（被上訴人之鐵皮屋）須要天車，我本身有技術，也有整
    個班底，我是做帷幕牆、擋土結構等。上訴人叫我定材料，
    我說沒有錢來如何定材料，他說業主要匯款給他，‧‧‧他
    說隔天人家會匯錢給他，後來他說對方沒有匯錢給他。我說
    沒有匯錢給你要怎麼做，他說對方沒有匯錢給他，但他有簽
    一張單據，我就告訴他，沒有收到錢，為何要簽單據，他說
    業主說先簽單據，隔天再匯錢給他，但是隔天還是沒有匯，
    當天晚上我陪上訴人去找對方，對方說他有匯錢給上訴人，
    但上訴人說他沒有收到錢，我不知道誰在說謊。」由以上證
    言，亦可證明上訴人不同意以丙○○所交付定金66萬元充作
    與被上訴人承攬契約之定金。
  (5)證人即為上訴人工作之乙○○於原審證稱：「（拿報價單給
    賴玉進時）我在場有聽聞賴玉進要求上訴人先在報價單簽收
    定金60餘萬元，並答應次日再匯款等語」，於本院亦為相同
    之陳述。查證人乙○○雖為上訴人工作，然證人具有不可替
    代性，其以親身經歷所為證詞，經法院調查之結果，苟與事
    實相符，並非不足以採為判決之基礎。反之，賴玉進係被上
    訴人之子，亦係其叫上訴人於報價單上簽署之人，與本件利
    害關係密切，其所為上訴人同意以丙○○所交付定金66萬元
    充作與被上訴人承攬契約之定金之證言反較為薄弱而不能遽
    予採信，
  (6)被上訴人以實務上預收定金者，多以契約總價之固定成數（
    如三成、五成）或尾數計算。本件兩造約定承攬金額93萬元
    ，苟非以被上訴人受讓丙○○之債權額抵充，何以算出定金
    66萬元，顯見被上訴人確已支付系爭承攬契約之定金66萬元
    ，上訴人否認為不可採云云。惟查：定作人為展現財力，以
    大於通常預付定金之方式給付，承攬人求之唯恐不及，豈有
    拒絕之理，且由此可見，證人賴玉進因其父出賣土地，伊不
    同意，而需賠償丙○○66萬元，不甘受損，所設計出之方法
    ，以待日後爭執時主張上訴人同意以丙○○所交付定金66萬
    元充作與被上訴人承攬契約之定金，其心機之沈，異於常人
    。
  (7)上訴人於報價單上固書寫「定金實收66萬元」等字，並經簽
    名確認無誤，依其文義，業已表明收訖定金66萬元之事實。
    惟上訴人堅詞否認，並以被上訴人同意以93萬元委由伊承攬
    搭建鐵屋，並願以66萬元為定金，但被上訴人以家中當時無
    現金為由，要求伊先在該報價單上簽名已收受定金66萬元，
    訛稱次日會從銀行匯款與伊，以節省時間，致伊信以為真，
    而在報價單上簽立已收受定金66萬元之文義，惟被上訴人事
    後並未依約給付定金66萬元，則被上訴人係偽稱欲施作鐵皮
    屋，欺罔伊在報價單簽立已收受定金66萬元之文義等語抗辯
    。本院綜合報價單雖簽立「已收受定金66萬元」，但事實上
    訴人並未收受66萬元，且上訴人如同意以丙○○所交付定金
    66萬元充作與被上訴人承攬契約之定金，證人賴玉進亦應叫
    上訴人如實記載，以杜日後爭議，足見證人賴玉進因恐如實
    記載，上訴人會發覺，始叫上訴人簽立「已收受定金66萬元
    」，並訛稱翌日匯款，以免上訴人發覺；並參酌證人丙○○
    、甲○○、己○○、乙○○以上證言，綜合丙○○委託之工
    程與被上訴人委託之工程並不相同，材料無法替代，依經驗
    法則上訴人不可能放棄可沒收丙○○所交付之定金66萬元，
    同意以之充作與被上訴人承攬契約之定金，而承攬被上訴人
    之工程之情狀，應認為上訴人之抗辯可以採信，被上訴人之
    主張與經驗法則、論理法則不符，無從採取。
五、從而，被上訴人解除承攬契約，本於民法第259條第1款之規
    定及不當得利法律關係，求為判命上訴人應給付伊66萬元，
    及自起訴狀繕本送達翌日起至清償日止，按年息百分之 5計
    算之利息為無理由，不應准許。其假執行之聲請亦失所附麗
    ，應併予駁回。原審判命上訴人給付，並為假執行之宣告，
    自有未洽。上訴意旨指摘原判決不當，求予廢棄改判，為有
    理由。自應由本院予以廢棄改判，如主文第2項所示。
六、本件事證已臻明確，兩造其餘之攻擊防禦方法及訴訟資料經
    本院斟酌後，核與判決不生影響，無逐一論述之必要，併予
    敘明。
七、據上論結，本件上訴為有理由，依民事訴訟法第 450條、第
    78 條，判決如主文。
中    華    民    國    99    年    10    月    19    日
                民事第三庭    審判長法  官  陳照德
                                    法  官  朱  樑
                                    法  官  曾謀貴
以上正本係照原本作成。
不得上訴。
                                    書記官  王麗珍
中    華    民    國    99    年    10    月    20    日
                                                      Ｓ

司法院資訊處製作；財團法人民間司法改革基金會備份。
